臺灣彰化地方法院刑事判決
109年度金訴字第64號
公  訴  人  臺灣彰化地方檢察署檢察官
被      告  簡暐茗


指定辯護人  本院公設辯護人陳志忠
上列被告因違反洗錢防制法等案件，經檢察官提起公訴（109年
度偵緝字第171號、第172號），及移送併辦審理（臺灣桃園地方
檢察署109年度偵字第36867號），本院判決如下：
    主  文
簡暐茗幫助犯洗錢防制法第十四條第一項之洗錢罪，處有期徒刑
參月，併科罰金新臺幣壹萬元，罰金如易服勞役，以新臺幣壹仟
元折算壹日。
附表二所示之洗錢標的，沒收之。
　　犯罪事實
簡暐茗可預見將金融機構帳戶之提款卡及密碼，任意交予他人使
用，可能成為詐欺取財之犯罪工具，並用以掩飾、隱匿不法所得
去向，竟仍基於幫助洗錢、幫助詐欺取財之不確定故意，於民國
108年10月5日前之某時，在臺灣某不詳地點，將其申請之第一商
業銀行鹿港分行帳戶（帳號：000-00000000000號）、台中商業
銀行帳戶（帳號：000-000000000000號）之提款卡、存摺、密碼
（下稱系爭帳戶），提供給真實姓名不詳之詐欺集團成員使用。
嗣該詐騙集團成員，於取得上開提領工具後，竟基於詐欺取財、
洗錢之犯意聯絡，分別於附表一所示之時間，以所示之方式，對
所示之人施用詐術，所示之人因而陷於錯誤後，再依指示，將受
騙款項匯入所示之帳戶內，隨即遭不詳之詐欺集團車手陸續提領
（詳如附表一所示），因而成功掩飾、隱匿詐欺不法所得之去向
。
    理  由
一、被告簡暐茗矢口否認有何幫助洗錢、幫助詐欺之犯行，辯稱
    ：系爭帳戶的存摺、提款卡，是在108年6月間，因為搬家時
    遺失，我並沒有提供給其他人使用，直到帳戶被警示後，我
    才知道遺失，然後才報警處理等語。
二、本案爭點：
  ㈠系爭帳戶為被告所申辦，且附表一所示之被害人，遭所示之
    詐術行騙，因而受騙上當，將錢匯入所示之帳戶內，且遭詐
    欺集團車手密集提領等節，為被告所不爭執，並經上開被害
    人於警詢證述明確，且有第一商業銀行鹿港分行109年7月1
    日一鹿港字第00165號函及所檢附之開戶資料、交易明細、
    台中商業銀行總行109年7月10日中業執字第1090020576號函
    及所檢附之開戶資料、交易明細在卷可參，至為明確，可以
    認定。
　㈡由此可見，系爭帳戶確實由詐欺集團成員管領使用。
　㈢因此，本案的爭點在於：被告是否將系爭帳戶之存摺、提款
    卡（含密碼），交給詐欺集團使用，抑或遺失，恰巧淪為人
    頭帳戶。
三、經查：
　㈠被告於本院審理時，未加思索，就可以直接背出系爭帳戶之
    密碼（8個數字，為了保護被告，不在此透露密碼），其表
    示，此為隨機亂想、好記的數字，且並未將之寫在存摺或提
    款卡之上，對此，本院認為使用金融卡領取帳戶內之款項，
    須操作自動提款機輸入正確之密碼，始能順利提領，而晶片
    金融卡密碼之設定要求6碼以上，各個號碼可以設定數字0至
    9，合計100萬個組合，在此龐大數字組合中，直接、隨機、
    毫無錯誤猜中密碼極為困難，根本難以想像，且銀行為免發
    生此類狀況，輸入密碼錯誤亦設有固定之次數，若錯誤太多
    ，自動櫃員機將直接沒入金融卡，此為眾所周知之事，況且
    ，詐欺集團為了避免詐欺所得無法領出，勢必會使用「安全
    」、「已在掌控之中」的帳戶，因為，如果詐欺集團使用他
    人不慎丟棄、遺失之金融卡，將時時處於該帳戶被申報掛失
    止付之風險中，而密碼連續輸入錯誤，亦將無法提領，詐欺
    集團「辛苦」詐得之金錢，可能會化為烏有，詐欺集團自無
    承擔此一之風險之必要。因此，若非被告自己將系爭帳戶之
    提領工具（含密碼），提供給陌生人，進而由詐欺集團管領
    ，詐欺集團斷不可能會使用該帳戶作為人頭帳戶使用。
　㈡根據系爭帳戶之交易明細、第一商業銀行鹿港分行109年8月1
    9日一鹿港字第00215號函、台中商業銀行總行109年8月25日
    中業執字第1090025704號函所示（見本院卷第187頁至第189
    頁、第191頁至第197頁），本案詐騙集團是在香港（九龍、
    尖沙嘴等區），持金融卡跨境提款，提領地點並非臺灣，被
    告遺失系爭帳戶之提領工具是在「臺南市」，恰巧被拾得，
    且持往香港進行提領的可能性甚低。
　㈢附表一編號1、5所示之被害人廖鈺珮、蕭素慧，亦受騙將部
    分款項匯入其他人頭帳戶內（可見人頭帳戶提供者、被害人
    之警詢筆錄），本院整理如下：
　⒈被害人廖鈺珮：
人頭帳戶之申辦人/提供人 交付帳戶之原因 交付地點 孫子皓 出售牟利 桃園市 
  ⒉被害人蕭素慧　　
人頭帳戶之申辦人/提供人 交付帳戶之原因 交付地點 黃立傑 申辦貸款 高雄市 王澤菱（提供其女兒之帳戶） 出售牟利 新竹市 王沛汝 出租牟利 彰化縣 
    由此可見，前述人頭帳戶是被詐欺集團收購，或以貸款之名
    義取得，而被告遺失的地點在「臺南市」，與前述人頭帳戶
    提供者交付之地點，毫無任何地緣關係，同一收簿詐欺集團
    ，在不同地點，「恰巧拾獲」可以自由使用的帳戶之可能性
    甚低，於此，亦難認被告辯解為真。
　㈣依據上開說明，已可認定被告將系爭帳戶之存摺、金融卡（
    含密碼），交給詐欺集團使用，對此，本院認為，金融存款
    帳戶係作為存戶個人財產保管之用，與存戶之存摺、提款卡
    （含密碼）相結合，其專屬性、私密性甚高，除非本人或與
    本人具密切之關係者，難認有何正當理由可自由流通使用，
    而一般人亦均應有妥為保管帳戶重要提領工具，以防止被他
    人冒用之認識，縱有特殊情況偶有將存摺、印鑑章、提款卡
    及密碼交付他人之需，亦將瞭解其用途後再行提供使用，此
    為日常生活經驗與事理，甚且，現今臺灣社會，詐騙者蒐購
    人頭帳戶，持以作為詐欺取財犯罪所得掩飾、洗錢之用，常
    有所聞，政府、媒體、金融機構也一再宣導莫將帳戶提領工
    具交給陌生人。因此，將帳戶交付予非親非故之人，受讓人
    可能持以從事詐欺犯罪，已屬人盡皆知之事，被告為滿30歲
    之成年人，且曾於99年間，出售金融機構帳戶給詐欺集團使
    用，經本院以幫助詐欺取財罪，判處有期徒刑2月，緩刑2年
    確定（該案於99年12月9日宣判，見本院卷第25頁至第30頁
    之判決書），可見被告已有相當充足之社會生活經驗，當無
    不知之理，雖然並無證據證明被告「明知」所交付之對象為
    詐欺集團成員，但依據前述說明，其應可預見其帳戶可能遭
    詐欺集團使用，成為人頭帳戶，而一旦將系爭帳戶之提領工
    具交給陌生人使用，被告將暫時失去任何管領能力，任由他
    人使用，被告已知此一行為的風險性極高，卻又貿然將之提
    供給陌生人使用，且又無任何防止詐欺及洗錢結果發生的舉
    動，其主觀上，已經容認該不法結果之發生，已有幫助洗錢
    、幫助詐欺之不確定故意甚明。
　㈤被告雖然為輕度智能障礙，且領有身心障礙證明（見本院卷
    第341頁至第350頁之彰化縣政府110年8月23日府社身福字第
    1100297014號函及所檢附之鑑定表，至於本院卷第43頁之彰
    化縣政府109年6月29日府社身福字第1090219253號函表示，
    被告為中度智能障礙，與前述函文及所檢附之鑑定表不合，
    應屬誤載，在此指明），本院曾多次囑託彰化基督教醫療財
    團法人彰化基督教醫院進行鑑定，但被告都未依約到醫院，
    導致未能完成鑑定，被告於本院審理時，明確表達拒絕鑑定
    之立場，本院認為，被告已有前述出售金融機構帳戶經判處
    罪刑確定之前科，其於本院審理時，亦表示其知悉不可以輕
    易提供帳戶給他人、應該要好好保管，可見被告對於金融機
    構帳戶提領工具之一般保管經驗與相對應的法律規範，已有
    非常清楚的認知，另依本院直接審理所見，被告於審理時，
    雖然反應較慢，但並無答非所問、妄想或虛談等情形，據此
    ，卷內證據資料無法證明被告於本案行為時，因輕度智能障
    礙之心智缺陷，致不能辨識其行為違法，或欠缺依其辨識而
    行為之能力，或有顯著減低等情形，無法適用刑法第19條之
    規定。
　㈥從而，本案事證明確，應依法論科。 
四、論罪科刑：
　㈠核被告所為，係犯刑法第30條第1項前段、洗錢防制法第14條
    第1項之幫助洗錢罪，及刑法第30條第1項前段、第339條第1
    項之幫助詐欺取財罪。
　㈡檢察官雖然認為，被告所為係犯洗錢防制法第14條第1項洗錢
    罪嫌，但本案並無證據證明被告與詐欺集團成員有何正犯之
    犯意聯絡，被告亦未參與洗錢之構成要件行為，依據卷內所
    存事證，僅可認被告所為係犯「幫助」洗錢罪。因此，檢察
    官就洗錢罪部分，認被告係洗錢罪之正犯，尚有未合，在此
    指明（正犯與幫助犯因未涉及罪名變更，不生引用刑事訴訟
    法第300條變更起訴法條之問題）。
　㈢被告基於單一幫助犯意，同時提供系爭帳戶之存摺、提款卡
    （含密碼）供詐欺集團使用，為行為單數，其以一行為，造
    成附表一所示被害人之財產法益受到侵害，為想像競合犯，
    應從一重論以幫助洗錢罪。
　㈣被告所為上開幫助洗錢、詐欺犯行，均應依刑法第30條第2項
    之規定，減輕其刑（想像競合犯本質為數罪，自應就各罪之
    加重、減輕事由予以詳列），且其於本院審理時自白上開洗
    錢犯行，應依洗錢防制法第16條第2項之規定，就幫助洗錢
    罪部分，減輕其刑，併依法遞減之。
　㈤爰審酌被告之前已有出售金融機構帳戶，經判處罪刑確定之
    前科，竟又隨意交付系爭帳戶之提領工具給他人使用，此舉
    ，除讓詐欺集團可以用來行騙外，亦掩飾詐欺犯罪所得，增
    加被害人尋求救濟之困難，形成金流斷點，使詐欺犯罪者得
    以順利取得詐欺所得之財物，而本案被害人受騙匯款、洗錢
    之金額不少，整體犯罪情節非輕，另考量被告於犯罪後否認
    犯行，此為憲法訴訟權之行使，本院不應該單以此作為加重
    量刑的理由，但與其餘相類似、坦承全部犯行的被告相較，
    自應在量刑予以評價，如此方符平等原則，又斟酌被告尚未
    與被害人和解，賠償任何損失，難認被告於犯罪後積極彌補
    損害，而被告目前未婚、國中畢業之教育程度、並非中低收
    入戶（見本院卷第23頁之個人戶籍資料、本院卷第43頁之彰
    化縣政府109年6月29日府社身福字第1090219253號函），被
    害人廖鈺珮表示不願意原諒被告，尚未和解，因生病，需要
    錢就醫，希望被告賠償等詞之意見（見本院卷第41頁之意見
    調查表），被害人蕭竹均表示不願意原諒被告，尚未和解，
    並未獲得賠償等語之意見（見本院卷第39頁之意見調查表）
    ，另考量被告於本院審理表示：我沒有小孩，目前與奶奶在
    外租屋同住，父、母親都已過世，我之前從事塑膠射出，現
    在則剛在清潔隊工作，每月要負擔房租、給奶奶生活費，沒
    有負債與貸款等語之家庭生活與經濟狀況，被告又有前述智
    能狀況等一切情狀，量處如主文所示之刑，且諭知罰金如易
    服勞役之折算標準。　　
五、關於洗錢標的沒收：
　㈠犯洗錢防制法第14條之罪，其所移轉、變更、掩飾、隱匿、
    收受、取得、持有、使用之財物或財產上利益，沒收之，同
    法第18條第1項前段定有明文。此一新增條文，擴大沒收的
    範圍，除了犯罪工具、犯罪所得的沒收外，亦兼及「被洗的
    錢」，以符合國際規範（可參考立法理由：修正第1項如下
    ：㈠FATF40項建議之第4項建議：各國應立法允許沒收洗錢犯
    罪行為人洗錢行為標的之財產）。
　㈡但刑法第11條規定：「本法總則於其他法律有刑罰、保安處
    分或沒收之規定者，亦適用之。但其他法律有特別規定者，
    不在此限。」上開洗錢標的沒收的規定，雖然屬於特別法，
    應該優先於刑法的適用，但關於被害人優先（刑法第38條之
    1第5項）、過苛條款（刑法第38條之2第2項），洗錢防制法
    沒有特別排除之明文，依據刑法第11條前段之規定，自得加
    以適用。
　㈢經查：
　⒈如附表二所示之帳戶內，尚有部分款項，未經詐欺集團車手
    提領，且尚未由實際匯款者領回，目前由銀行列帳保管中（
    見本院卷第71頁之第一商業銀行鹿港分行函文），應屬本件
    洗錢之標的，而洗錢防制法第18條第1項並未限於正犯或屬
    於被告所有，始能諭知沒收，若不依此條予以沒收，反而可
    能使被告因提供洗錢之工具而得利，畢竟此一款項尚未清算
    、依法發還給被害人，被告仍有支配該洗錢標的之可能性，
    且該筆款項仍在銀行保管，若未予以沒收，將產生法律狀態
    不明之窘境（不能沒收，亦無法發還給被告、被害人），自
    應依洗錢防制法第18條第1項予以沒收。
　⒉本案被害人鄭文晴所匯入之款項，尚未遭車手提領即遭圈存
    ，且已經實際合法發還給被害人鄭文晴，依據刑法第38條之
    1第5項之規定，不予宣告沒收或追徵。
　⒊本案其餘被害人所匯入、已遭車手提領後之款項，本院考量
    被告所犯，為幫助洗錢罪、幫助犯詐欺取財罪，並非居於主
    導犯罪之地位，若宣告沒收洗錢標的，尚屬過苛，爰依刑法
    第38條之2第2項之規定，不予宣告沒收、追徵。
　⒋被告所提供之台中商業銀行帳戶內，尚有新臺幣（下同）337
    元，此應屬詐欺集團車手提領之後的畸零款項，價值低微，
    一旦予以沒收，所耗費之成本，遠高於上開數額，爰依刑法
    第38條之2第2項之規定，不予宣告沒收。
六、移送併辦意旨書所載被害人廖鈺珮受騙匯款之事實，與已經
    起訴部分，具有事實上同一之關係，本院自得一併審理，在
    此敘明。
七，應依刑事訴訟法第299條第1項前段，判決如主文。
本案經檢察官余建國提起公訴，檢察官陳詠薇、陳昭蓉、吳皓偉
到庭執行職務。
中　　華　　民　　國　　110 　年　　10　　月　　18　　日
                  刑事第五庭  審判長法  官  周淡怡
                                    法  官  李淑惠
                                    法  官  陳德池
以上正本證明與原本無異。　　　　　　　　　
如不服本判決，應於收受判決後20日內向本院提出上訴書狀，並
應敘述具體理由。其未敘述上訴理由者，應於上訴期間屆滿後20
日內向本院補提理由書（均須按他造當事人之人數附繕本）「切
勿逕送上級法院」。
告訴人或被害人對於判決如有不服具備理由請求檢察官上訴者，
其上訴期間之計算係以檢察官收受判決正本之日期為準。
中　　華　　民　　國　　110 　年　　10　　月　　18　　日
                                    書記官  陳孟君　　　
附表一：
編號 被害人 詐騙方式與匯款情形 1 廖鈺珮 詐欺集團成員於108年10月初某日，撥打電話給廖鈺珮，佯稱為其友人，有資金需求欲借款周轉等語，致廖鈺珮陷於錯誤，乃委託其不知情之侄子余冠忠於108年10月5日中午12時58分許，臨櫃匯款新臺幣（下同）22萬元，至前述台中商銀帳戶內，且遭詐欺集團車手提領。 2 蕭竹均 詐欺集團成員於108年10月6日下午3時46分許，撥打電話給蕭竹均，佯稱係巴黎男孩及國泰世華銀行客服人員，因作業疏失，誤設定為經銷商將重複扣款，需依指示操作自動櫃員機，方能解除設定等語，致蕭竹均陷於錯誤，而於同日下午4時16分許，以網路銀行轉帳9,999元，至上開台中商銀帳戶內，且遭詐欺集團車手提領。 3 鄭文晴 詐欺集團成員於108年10月6日下午4時23分許，撥打電話給鄭文晴，佯稱係巴黎男孩客服人員，因作業疏失，勿將訂單設定為批發，將重複扣款，需依指示操作自動櫃員機，方能解除設定等語，致鄭文晴陷於錯誤，而於同日下午5時29分許，臨櫃存款1萬6,985元，至前揭台中商銀帳戶內。嗣經圈存，詐欺集團車手未及提領（鄭文晴已經領回全部款項）。  4 徐震翰 詐欺集團成員於108年10月6日晚間8時35分許，撥打電話給徐震翰，佯稱係力大圖書、中國信託銀行客服人員，因工讀生多訂了12本書，需依指示操作自動櫃員機取消訂單訂單等語，致徐震翰陷於錯誤，而於同日晚間9時5分許、9時16分許，轉帳2萬9,989元、7,985元，至上開第一銀行帳戶內。  5 蕭素慧 詐欺集團成員自108年10月6日晚間8時8分許起，撥打電話給蕭素慧，佯稱係鞋子商家、中華郵政客服人員，因先前購買鞋子，交易時簽名有誤，將出貨12份，需依指示操作自動櫃員機解除扣款等語，致蕭素慧陷於錯誤，而於同日晚間9時11分許、10時39分許、11時13分許，轉帳2萬9,989元、2,985元（起訴書誤載為3萬元）、8,985元，至前揭第一商銀帳戶內。 

附表二：
金融機構名稱 帳號 開戶人 金額 第一商業銀行鹿港分行 000-00000000000號 簡暐茗 9,630元 

附錄論罪科刑法條全文：
洗錢防制法第2條
本法所稱洗錢，指下列行為：
一、意圖掩飾或隱匿特定犯罪所得來源，或使他人逃避刑事追訴
    ，而移轉或變更特定犯罪所得。
二、掩飾或隱匿特定犯罪所得之本質、來源、去向、所在、所有
    權、處分權或其他權益者。
三、收受、持有或使用他人之特定犯罪所得。
　　
洗錢防制法第14條第1項
有第二條各款所列洗錢行為者，處7年以下有期徒刑，併科新臺
幣5百萬元以下罰金。

刑法第339條第1項
意圖為自己或第三人不法之所有，以詐術使人將本人或第三人之
物交付者，處5年以下有期徒刑、拘役或科或併科50萬元以下罰
金。